---
title: "Jernbanetransport af passagerer i Danmark"
author: "Mathias Andersen, Nicklas Helmundt & Nikolaj Aaby Larsen"
date: today
lang: da # Sprog (dansk)

format:
  pdf:
    documentclass: article # LaTeX documentclass
    toc: true # Indholdsfortegnelse (true/false)
    toc-title: Indholdsfortegnelse # Titel på TOC (bruges kun hvis toc: true)
    toc-depth: 3 # Hvor dybt TOC går (overskriftsniveau)
    number-sections: true # Nummerer sektioner
    number-depth: 3 # Nummerering ned til niveau 3
    titlepage: true # Lav titel-side (Quarto genereret)
    lof: false # List of figures
    lot: false # List of tables

# bibliography: Kilder.bib # BibTeX-fil til kilder

header-includes:
  - \usepackage[a4paper, top=30mm, bottom=30mm, left=20mm, right=20mm, heightrounded]{geometry} # Margener
  - \usepackage{booktabs} # Pænere tabeller
  - \usepackage{makecell} # Bedre celler i tabeller
  - \usepackage{pdfpages} # Mulighed for at inkludere PDF-sider
  #- \AtBeginDocument{\includepdf[pages={1}]{Forside.pdf}} # Indsæt forside som første side

crossref:
  fig-prefix: ""  # Figur prefix 
  sec-prefix: ""  # Sektion prefix
  tbl-prefix: ""  # Tabel prefix
  eq-prefix: ""   # Ligning prefix

editor:
  markdown:
    wrap: 72 # Wrap linjer ved 72 tegn i editoren
---

```{r}
#| label: Setup # Giver chunken et navn/id her: Setup. 
#| echo: false  # Viser ikke selve koden i det færdige dokument ved false og omvendt ved true, men koden kører i "baggrunden". 
#| eval: true   # Betyder chunken skal køres ved true og omvendt ved false. 

# Options
options(OutDec = ",")

# Pakker
pacman::p_load(
  "knitr",   # Quarto bruger knitr som engine til at eksekvere R-chunks og integrere output (resultater, tabeller, figurer).
  "tinytex", # Gør det muligt at kompilere dokumentet til PDF via LaTeX, som automatisk installerer nødvendige LaTeX-pakker.
  "tidyverse"# Samling af pakker til datahåndtering, transformation og visualisering (dplyr, ggplot2, tidyr, readr, tibble m.fl.)
  ) 

```



<!-- Forklaring: -->

<!-- # bruges til kapitler. Hvert nyt kapitel starter med #. -->

<!-- ## bruges til afsnit inden for et kapitel. Nummereringen følger kapitelnummeret, fx 1.1, 1.2, 2.1 osv. -->

<!-- ### bruges til underafsnit. Nummereringen bliver f.eks. 1.2.1, 2.1.1 osv. -->

<!-- #### bruges til endnu finere opdeling, fx 2.1.2.1, 2.1.2.2 osv. -->

<!-- Denne struktur gør det let at overskue og navigere i dokumentet, og den kan automatisk danne grundlag for en indholdsfortegnelse i Quarto eller andre markdown-baserede systemer. -->

<!-- Fjern ikke nedenstående kode. -->

<!-- Den sørger for, at der kommer en liste over figurer og en liste over -->
<!-- tabeller først og derefter nummererede sider. -->

\pagenumbering{gobble} 
\newpage 
\listoffigures 
\listoftables 
\newpage 
\pagenumbering{arabic} 
\setcounter{page}{1}

\newpage




```{r}
#| label: pakker-analyse
#| echo: false
#| eval: true
#| message: false
#| warning: false
# Upload af pakker
pacman::p_load(tidyverse, gghighlight, hrbrthemes, tsibble, lubridate,
               ggplot2, feasts, fable, tsibbledata, fpp3,
               fabletools, knitr, ggpubr, gridExtra, GGally, slider,
               forecast, car, shiny, glue, broom, kableExtra, gt, seasonal,
               latex2exp, ggfortify, janitor, readxl)
```



# Indledning

Denne rapport analyserer kvartalsvise passagertal for jernbanetransport
i Danmark. Der fokuseres på to serier: international trafik i alt samt
trafik over Storebælt. Formålet er at beskrive serierne, vurdere deres
sæson- og trendstruktur og dernæst opbygge og sammenligne
prognosemodeller (ETS og ARIMA) med og uden coronaperioden.

# Data og dataforberedelse

Datasættet indlæses fra Danmarks Statistiks tabel BANE25 og 
Datasættet dækker perioden 2006k1 til og med 2026k1. Indekset er
kvartaler, nøglen (`key`) er trafiktype, og responsvariablen er antallet
af passagerer i 1.000. Der udvælges to relevante kategorier:
international trafik i alt samt trafik over Storebælt.



```{r}
#| label: indlaes-data
#| message: false
#| warning: false
# Indhentning af data
jernbanedata <- read_excel("data/jernbanetransport af passagerer.xlsx",
                           sheet = "BANE25"
                           )

# Dataforberedelse
# Her forberedes datasættet - Der vælges index, key og respons bliver
# passagerer. Derudover udvælges relevante key-kategorier
jernbanedata <- jernbanedata %>%
  clean_names() %>%
  mutate(kvartal = str_replace(kvartal, "K", "Q")) %>%
  mutate(kvartal = yearquarter(kvartal)) %>%
  filter(key %in% c("International trafik i alt", "Over Storebælt")) %>%
  as_tsibble(index = kvartal, key = key)
```



Der laves også et datasæt uden coronaperioden, da nedlukningerne ikke
betragtes som et gentagende fænomen. Her anvendes `forecast::na.interp()`
til at udfylde NA-felterne med en lineær interpolation mellem perioden
før og efter corona.



```{r}
#| label: data-uden-corona
#| message: false
#| warning: false
jernbanedata_corona <- jernbanedata %>%
  filter_index(. ~ "2019 Q4", "2022 Q2" ~ .) %>%
  tsibble::fill_gaps() %>%
  group_by_key() %>%
  mutate(x1000_passagerer = forecast::na.interp(x1000_passagerer)) %>%
  ungroup()
```



# Eksplorativ dataanalyse

## Tidsserieplot

```{r}
#| label: fig-autoplot-inkl
#| fig-cap: "Jernbanepassagerer inkl. corona"
# Autoplot af passagertal inkl. corona
jernbanedata %>%
  autoplot(x1000_passagerer) +
  labs(title = "Jernbanepassagerer inkl. corona",
       y = "1.000 passagerer", x = NULL)
```

```{r}
#| label: fig-autoplot-uden
#| echo: true
#| eval: true
#| fig-cap: "Jernbanepassagerer uden corona"
# Rå passagertal uden corona
jernbanedata_corona %>%
  autoplot(x1000_passagerer) +
  labs(title = "Jernbanepassagerer uden corona",
       y = "1.000 passagerer", x = NULL)
```


```{r}
#| label: fig-log-inkl
#| echo: true
#| eval: true
#| fig-cap: "Log-transformerede jernbanepassagerer inkl. corona"
jernbanedata %>%
  autoplot(log(x1000_passagerer)) +
  labs(title = "Log-transformerede jernbanepassagerer inkl. corona",
       y = "log(1.000 passagerer)", x = NULL)
```

```{r}
#| label: fig-log-uden
#| echo: true
#| eval: true
#| fig-cap: "Log-transformerede jernbanepassagerer uden corona"
jernbanedata_corona %>%
  autoplot(log(x1000_passagerer)) +
  labs(title = "Log-transformerede jernbanepassagerer uden corona",
       y = "log(1.000 passagerer)", x = NULL)
```

## Sæsonplot

```{r}
#| label: fig-saeson-inkl
#| echo: true
#| eval: true
#| fig-cap: "Sæsonplot inkl. corona"
jernbanedata %>%
  gg_season(x1000_passagerer) +
  labs(title = "Sæsonplot inkl. corona",
       y = "1.000 passagerer", x = NULL)
```

```{r}
#| label: fig-saeson-uden
#| echo: true
#| eval: true
#| fig-cap: "Sæsonplot uden corona"
jernbanedata_corona %>%
  gg_season(x1000_passagerer) +
  labs(title = "Sæsonplot uden corona",
       y = "1.000 passagerer", x = NULL)
```
Sæsonplottene bekræfter et konsistent Q3 peak på tværs af alle år for 
international trafik. For Over Storebælt er sæsonudslaget mindre synligt,
da forskellen mellem Q1 & Q3 er mindre end for international trafik. 
I det interpolerede datasæt fremstår alle år med næsten parallelle forløb,
hvilket vidner om et homogent sæsonmønster uden strukturbrud.

```{r}
#| label: fig-subserie-inkl
#| echo: true
#| eval: true
#| fig-cap: "Subserie-plot inkl. corona"
jernbanedata %>%
  gg_subseries(x1000_passagerer) +
  labs(title = "Subserie-plot inkl. corona",
       y = "1.000 passagerer", x = NULL)
```

```{r}
#| label: fig-subserie-uden
#| echo: true
#| eval: true
#| fig-cap: "Subserie-plot uden corona"
jernbanedata_corona %>%
  gg_subseries(x1000_passagerer) +
  labs(title = "Subserie-plot uden corona",
       y = "1.000 passagerer", x = NULL)
```
Begge serier viser et tydeligt sæsonmønster med toppe i tredje kvartal (Q3)
og bund i første kvartal (Q1), samt opadgående trend fra 2006 til 2026
med undtagelse af coronaperioden (2020-2021).

## ACF og PACF

```{r}
#| label: fig-acf-int-inkl
#| echo: true
#| eval: true
#| fig-cap: "ACF + PACF – International trafik i alt (log, inkl. corona)"
jernbanedata %>%
  filter(key == "International trafik i alt") %>%
  mutate(x1000_passagerer = log(x1000_passagerer)) %>%
  gg_tsdisplay(x1000_passagerer, plot_type = "partial", lag_max = 24) +
  labs(title = "ACF + PACF – International trafik i alt (log, inkl. corona)")
```

```{r}
#| label: fig-acf-osb-inkl
#| echo: true
#| eval: true
#| fig-cap: "ACF + PACF – Over Storebælt (log, inkl. corona)"
jernbanedata %>%
  filter(key == "Over Storebælt") %>%
  mutate(x1000_passagerer = log(x1000_passagerer)) %>%
  gg_tsdisplay(x1000_passagerer, plot_type = "partial", lag_max = 24) +
  labs(title = "ACF + PACF – Over Storebælt (log, inkl. corona)")
```

```{r}
#| label: fig-acf-int-uden
#| echo: true
#| eval: true
#| fig-cap: "ACF + PACF – International trafik i alt (log, uden corona)"
jernbanedata_corona %>%
  filter(key == "International trafik i alt") %>%
  mutate(x1000_passagerer = log(x1000_passagerer)) %>%
  gg_tsdisplay(x1000_passagerer, plot_type = "partial", lag_max = 24) +
  labs(title = "ACF + PACF – International trafik i alt (log, uden corona)")
```

```{r}
#| label: fig-acf-osb-uden
#| echo: true
#| eval: true
#| fig-cap: "ACF + PACF – Over Storebælt (log, uden corona)"
jernbanedata_corona %>%
  filter(key == "Over Storebælt") %>%
  mutate(x1000_passagerer = log(x1000_passagerer)) %>%
  gg_tsdisplay(x1000_passagerer, plot_type = "partial", lag_max = 24) +
  labs(title = "ACF + PACF – Over Storebælt (log, uden corona)")
```

ACF Plottene for rådata (Log skala) viser lag som, eksponentiel aftagen uden
klart cutoff, som er normalt for ikke stationære serier med trend.
Signifikante toppe optræder ved lag 4 & 8. (kvartalsvis sæsonperiode)

PACF-plottene afskæres efter lag 1–2 for den ordinære komponent, hvilket
indikerer en AR-struktur. For den sæsonale komponent er PACF signifikant
ved lag 4 for international trafik, hvilket peger på en sæsonel
AR-komponent.

Samlet begrunder dette kandidatmodeller med
ARIMA(p,d,q)(P,D,Q)[4], hvor de konkrete ordener bestemmes via
stationaritetstest og AICc-sammenligning.

```{r}
#| label: fig-lag-osb-inkl
#| echo: true
#| eval: true
#| fig-cap: "Lag-plot – Over Storebælt (inkl. corona)"
jernbanedata %>%
  filter(key == "Over Storebælt") %>%
  gg_lag(x1000_passagerer, geom = "point") +
  labs(x = "lag(x1000_passagerer, k)")
```

```{r}
#| label: fig-lag-int-inkl
#| echo: true
#| eval: true
#| fig-cap: "Lag-plot – International trafik i alt (inkl. corona)"
jernbanedata %>%
  filter(key == "International trafik i alt") %>%
  gg_lag(x1000_passagerer, geom = "point") +
  labs(x = "lag(x1000_passagerer, k)")
```

```{r}
#| label: fig-lag-osb-uden
#| echo: true
#| eval: true
#| fig-cap: "Lag-plot – Over Storebælt (uden corona)"
jernbanedata_corona %>%
  filter(key == "Over Storebælt") %>%
  gg_lag(x1000_passagerer, geom = "point") +
  labs(x = "lag(x1000_passagerer, k)")
```

```{r}
#| label: fig-lag-int-uden
#| echo: true
#| eval: true
#| fig-cap: "Lag-plot – International trafik i alt (uden corona)"
jernbanedata_corona %>%
  filter(key == "International trafik i alt") %>%
  gg_lag(x1000_passagerer, geom = "point") +
  labs(x = "lag(x1000_passagerer, k)")
```

## Deskriptive statistikker

```{r}
#| label: tbl-desk-inkl
#| echo: true
#| eval: true
#| tbl-cap: "Deskriptive statistikker inkl. corona"
jernbanedata %>%
  as_tibble() %>%
  group_by(key) %>%
  summarise(
    N      = sum(!is.na(x1000_passagerer)),
    mean   = mean(x1000_passagerer, na.rm = TRUE),
    median = median(x1000_passagerer, na.rm = TRUE),
    sd     = sd(x1000_passagerer, na.rm = TRUE),
    Q1     = quantile(x1000_passagerer, 0.25, na.rm = TRUE),
    Q3     = quantile(x1000_passagerer, 0.75, na.rm = TRUE),
    min    = min(x1000_passagerer, na.rm = TRUE),
    max    = max(x1000_passagerer, na.rm = TRUE)
  ) %>%
  kbl(caption = "Deskriptive statistikker inkl. corona", digits = 1,
      booktabs = TRUE)
```

```{r}
#| label: tbl-desk-uden
#| echo: true
#| eval: true
#| tbl-cap: "Deskriptive statistikker uden corona"
jernbanedata_corona %>%
  as_tibble() %>%
  group_by(key) %>%
  summarise(
    N      = sum(!is.na(x1000_passagerer)),
    mean   = mean(x1000_passagerer, na.rm = TRUE),
    median = median(x1000_passagerer, na.rm = TRUE),
    sd     = sd(x1000_passagerer, na.rm = TRUE),
    Q1     = quantile(x1000_passagerer, 0.25, na.rm = TRUE),
    Q3     = quantile(x1000_passagerer, 0.75, na.rm = TRUE),
    min    = min(x1000_passagerer, na.rm = TRUE),
    max    = max(x1000_passagerer, na.rm = TRUE)
  ) %>%
  kbl(caption = "Deskriptive statistikker uden corona", digits = 1,
      booktabs = TRUE)
```

International trafik i alt viser et gennemsnit på 3076 passagerer og en 
varianskoeffecient på 29% (SD=893), med et spænd fra 619 til 5.315 drevet af
coronanedgangen. 
Over storebælt er trafikken væsentlig mere stabil: Gennemsnit 2.019 og 
varianskoeffecient på 15% (SD=301). 

Den markant større spredning i International
Trafik begrunder anvendelse af en varians stabiliserende transformation,
samt opdeling i 2 seperate datasæt.


## STL-features: trend- og sæsonstyrke

```{r}
#| label: tbl-stl-inkl
#| echo: true
#| eval: true
#| tbl-cap: "Trend- og sæsonstyrke inkl. corona"
jernbanedata %>%
  features(x1000_passagerer, feat_stl) %>%
  kbl(caption = "Trend- og sæsonstyrke inkl. corona", digits = 3,
      booktabs = TRUE)
```

```{r}
#| label: tbl-stl-uden
#| echo: true
#| eval: true
#| tbl-cap: "Trend- og sæsonstyrke uden corona"
jernbanedata_corona %>%
  features(x1000_passagerer, feat_stl) %>%
  kbl(caption = "Trend- og sæsonstyrke uden corona", digits = 3,
      booktabs = TRUE)
```

STL features bekræfter de visuelle observationer kvantitativt.
International trafik i alt har høj trend styrke 
(0,965 & 0,962 inkl/ekskl. corona) og sæsonstyrke (0,813/0,856) hvor
coronaperioden kun dæmper sæsonmønstret minimalt. 
Over storebælt er effekten mere markant, trend styrken stiger fra 0,866 
til 0,908 og sæsonstyrken øges fra 0,513 til 0,800 uden corona.
Dette betyder at pandemiens ekstreme udsving indikerer at sæsonkomponenter
er nødvendige i både ETS & SARIMA.

# Transformation

## Box-Cox og Guerrero

```{r}
#| label: tbl-guerrero-inkl
#| echo: true
#| eval: true
#| tbl-cap: "Guerrero-optimeret Box-Cox lambda inkl. corona"
jernbanedata %>%
  features(x1000_passagerer, features = guerrero) %>%
  rename(Lambda_Guerrero = lambda_guerrero) %>%
  kbl(caption = "Guerrero-optimeret Box-Cox lambda inkl. corona",
      digits = 3, booktabs = TRUE)
```

```{r}
#| label: tbl-guerrero-uden
#| echo: true
#| eval: true
#| tbl-cap: "Guerrero-optimeret Box-Cox lambda uden corona"
jernbanedata_corona %>%
  features(x1000_passagerer, features = guerrero) %>%
  rename(Lambda_Guerrero = lambda_guerrero) %>%
  kbl(caption = "Guerrero-optimeret Box-Cox lambda uden corona",
      digits = 3, booktabs = TRUE)
```

Guerrero metoden estimerer inkl. corona en lambda på 0,855 (international) og
Lambda 2,00 (storebælt). Disse værdier er dog kunstigt oppustede af 
coronaperiodens udsving, og er ikke repræsentative for den underliggende varians
struktur. 
Det corona rensede datasæt giver et mere retvisende billede med lambda -0,606 
(international) og -0,051 (Storebælt), hvor storebælt er tæt på 0, og dermed
understøtter log transformation.
Log transformationen fastholdes konsekvent for begge serier i al efterfølgende
modellering og fable tilbagekalkulerer automatisk til originalskala ved forecast

```{r}
#| label: fig-raa-vs-log-inkl
#| echo: true
#| eval: true
#| fig-cap: "Rå vs. log-transformeret inkl. corona"
bind_rows(
  jernbanedata %>%
    as_tibble() %>%
    mutate(type = "Rå passagertal"),
  jernbanedata %>%
    as_tibble() %>%
    mutate(x1000_passagerer = log(x1000_passagerer),
           type = "log(passagerer)")
) %>%
  ggplot(aes(x = kvartal, y = x1000_passagerer)) +
  geom_line() +
  facet_grid(type ~ key, scales = "free_y") +
  labs(title = "Rå vs. log-transformeret inkl. corona",
       y = NULL, x = NULL)
```

```{r}
#| label: fig-raa-vs-log-uden
#| echo: true
#| eval: true
#| fig-cap: "Rå vs. log-transformeret uden corona"
bind_rows(
  jernbanedata_corona %>%
    as_tibble() %>%
    mutate(type = "Rå passagertal"),
  jernbanedata_corona %>%
    as_tibble() %>%
    mutate(x1000_passagerer = log(x1000_passagerer),
           type = "log(passagerer)")
) %>%
  ggplot(aes(x = kvartal, y = x1000_passagerer)) +
  geom_line() +
  facet_grid(type ~ key, scales = "free_y") +
  labs(title = "Rå vs. log-transformeret uden corona",
       y = NULL, x = NULL)
```



# Stationaritet og differentiering

```{r}
#| label: tbl-kpss
#| echo: true
#| eval: true
#| tbl-cap: "KPSS-test på log(passagerer) — H0: stationær"
jernbanedata %>%
  features(log(x1000_passagerer), unitroot_kpss) %>%
  kbl(caption = "KPSS-test på log(passagerer) — H0: stationær",
      digits = 4, booktabs = TRUE)
```

```{r}
#| label: tbl-nsdiffs
#| echo: true
#| eval: true
#| tbl-cap: "Anbefalet antal sæsondifferentieringer (D)"
jernbanedata %>%
  features(log(x1000_passagerer), unitroot_nsdiffs) %>%
  kbl(caption = "Anbefalet antal sæsondifferentieringer (D)",
      digits = 0, booktabs = TRUE)
```

```{r}
#| label: tbl-ndiffs
#| echo: true
#| eval: true
#| tbl-cap: "Anbefalet antal ordinære differentieringer (d)"
jernbanedata %>%
  features(log(x1000_passagerer), unitroot_ndiffs) %>%
  kbl(caption = "Anbefalet antal ordinære differentieringer (d)",
      digits = 0, booktabs = TRUE)
```

```{r}
#| label: tbl-ndiffs-efter-sdiff
#| echo: true
#| eval: true
#| tbl-cap: "Anbefalet d efter sæsondifferentiering (D=1)"
jernbanedata %>%
  mutate(sdiff_log = difference(log(x1000_passagerer), lag = 4)) %>%
  features(sdiff_log, unitroot_ndiffs) %>%
  kbl(caption = "Anbefalet d efter sæsondifferentiering (D=1)",
      digits = 0, booktabs = TRUE)
```

KPSS testen kan ikke afvise stationaritets hypotesen (P > 0,10) for nogen serie
på log skala. trods synlig opadgående trend, afvises den ikke som ikke stationær
Dette skyldes coronaperiodens dyk og efterfølgende genopretning der skaber et 
mean reversionsmønster. Konsistent returnerer nsdiffs og ndiffs begge 0, inkl.
corona, og Auto-ARIMA vælger ARIMA(1,0,0)(1,0,0)[4] og ARIMA(1,0,0)(0,0,1)[4] 
uden differentiering.
På det corona-rensede datasæt, hvor trendstrukturen er renere, 
vælger Auto-ARIMA D = 1 for begge serier.


```{r}
#| label: fig-diff-trin-int
#| echo: true
#| eval: true
#| fig-cap: "Differentieringstrin – International trafik i alt"
jernbanedata %>%
  filter(key == "International trafik i alt") %>%
  as_tibble() %>%
  transmute(
    kvartal,
    `log(passagerer)`     = log(x1000_passagerer),
    `Δlog (d=1)`           = difference(log(x1000_passagerer), 1),
    `Δ₄log (D=1, lag=4)`  = difference(log(x1000_passagerer), 4),
    `ΔΔ₄log (d=1, D=1)`   = difference(difference(log(x1000_passagerer), 4), 1)
  ) %>%
  pivot_longer(-kvartal, names_to = "Type", values_to = "Værdi") %>%
  mutate(Type = factor(Type, levels = c(
    "log(passagerer)", "Δlog (d=1)", "Δ₄log (D=1, lag=4)", "ΔΔ₄log (d=1, D=1)"
  ))) %>%
  ggplot(aes(x = kvartal, y = Værdi)) +
  geom_line() +
  facet_grid(vars(Type), scales = "free_y") +
  labs(title = "Differentieringstrin – International trafik i alt",
       y = NULL, x = NULL)
```

```{r}
#| label: fig-acf-sdiff-int
#| echo: true
#| eval: true
#| fig-cap: "ACF/PACF – sæsondiff (D=1, lag=4) – International"
jernbanedata %>%
  filter(key == "International trafik i alt") %>%
  gg_tsdisplay(difference(log(x1000_passagerer), lag = 4),
               plot_type = "partial", lag_max = 24) +
  labs(title = "ACF/PACF – sæsondiff (D=1, lag=4) – International")
```

```{r}
#| label: fig-acf-sdiff-osb
#| echo: true
#| eval: true
#| fig-cap: "ACF/PACF – sæsondiff (D=1, lag=4) – Over Storebælt"
jernbanedata %>%
  filter(key == "Over Storebælt") %>%
  gg_tsdisplay(difference(log(x1000_passagerer), lag = 4),
               plot_type = "partial", lag_max = 24) +
  labs(title = "ACF/PACF – sæsondiff (D=1, lag=4) – Over Storebælt")
```

Dobbelt differentiering udelades, da `unitroot_ndiffs` returnerer d=0
efter D=1. Overdifferentiering forværrer modellen, og derfor anvendes
kun D=1.

# STL-dekomposition

```{r}
#| label: stl-komponenter
#| echo: true
#| eval: true
# STL inkl. corona
stl_comp <- jernbanedata %>%
  model(
    STL(log(x1000_passagerer) ~ trend(window = 7) + season(window = "periodic"),
        robust = TRUE)
  ) %>%
  components()

# STL uden corona
stl_comp_corona <- jernbanedata_corona %>%
  model(
    STL(log(x1000_passagerer) ~ trend(window = 7) + season(window = "periodic"),
        robust = TRUE)
  ) %>%
  components()
```

```{r}
#| label: fig-stl-adj-inkl
#| echo: true
#| eval: true
#| fig-cap: "Sæsonjusteret serie – inkl. corona"
stl_comp %>%
  as_tsibble() %>%
  autoplot(`log(x1000_passagerer)`, color = 'gray') +
  geom_line(aes(y = season_adjust), colour = '#0072B2')
```

```{r}
#| label: fig-stl-adj-uden
#| echo: true
#| eval: true
#| fig-cap: "Sæsonjusteret serie – uden corona"
stl_comp_corona %>%
  as_tsibble() %>%
  autoplot(`log(x1000_passagerer)`, color = 'gray') +
  geom_line(aes(y = season_adjust), colour = '#0072B2')
```

```{r}
#| label: fig-stl-panel-inkl
#| echo: true
#| eval: true
#| fig-cap: "STL-dekomposition – inkl. corona (log-skala)"
stl_comp %>%
  autoplot() +
  scale_color_discrete(labels = c("International trafik i alt", "Over Storebælt")) +
  labs(title = "STL-dekomposition – inkl. corona (log-skala)",
       color = "Serie")
```

```{r}
#| label: fig-stl-panel-uden
#| echo: true
#| eval: true
#| fig-cap: "STL-dekomposition – uden corona (log-skala)"
stl_comp_corona %>%
  autoplot() +
  scale_color_discrete(labels = c("International trafik i alt", "Over Storebælt")) +
  labs(title = "STL-dekomposition – uden corona (log-skala)",
       color = "Serie")
```
STL dekompositioner identificerer trend, sæson og remainder for begge serier.
Trendkomponenten viser stabil vækst i international trafik frem til 2019 med et
markant dyk i 2020 (corona). Over storebælt har en mere jævn trend med mindre 
udsving. 
Sæsonkomponenten er periodisk og stabil for begge serier, hvilket er særlig
tydeligt for international trafik. Remainder komponenten afslører coronaperioden
som et klart ikke sæsonalt strukturbrud, som er mest markant i 2020 Q2 og
understøtter konstruktion af det interpolerede datasæt.


```{r}
#| label: augment-stl
#| echo: true
#| eval: true
# Augment - inkl. corona
model_jernbane <- jernbanedata %>%
  model(
    STL = STL(log(x1000_passagerer) ~ trend(window = 7) + season(window = "periodic"),
        robust = TRUE)
  ) %>%
  augment()

# Augment - uden corona
model_jernbane_corona <- jernbanedata_corona %>%
  model(
    STL = STL(log(x1000_passagerer) ~ trend(window = 7) + season(window = "periodic"),
        robust = TRUE)
  ) %>%
  augment()
```

```{r}
#| label: fig-augment-inkl
#| echo: true
#| eval: true
#| fig-cap: "Fittede værdier og residualer (STL) – inkl. corona"
model_jernbane %>%
  autoplot()
```

```{r}
#| label: fig-augment-uden
#| echo: true
#| eval: true
#| fig-cap: "Fittede værdier og residualer (STL) – uden corona"
model_jernbane_corona %>%
  autoplot()
```

Guerrero estimerer lambda ved at minimere variationskoefficienten på
tværs af sæsoner. Et lambda tæt på 0 bekræfter, at log er det rette valg,
mens et lambda tæt på 1 betyder, at ingen transformation er nødvendig.

# Modellering

## Træningssplit

Data deles i en træningsperiode (til og med 2024 Q4) og en testperiode
(fra 2025 Q1 og frem) for både datasættet inkl. og uden corona.

```{r}
#| label: traeningssplit
#| echo: true
#| eval: true
# Træningsdata: 2006 Q1 til 2024 Q4
jernbane_train <- jernbanedata %>%
  filter_index(. ~ "2024 Q4")

# Testdata: 2025 Q1 til slutningen
jernbane_test <- jernbanedata %>%
  filter_index("2025 Q1" ~ .)

jernbane_corona_train <- jernbanedata_corona %>%
  filter_index(. ~ "2024 Q4")

jernbane_corona_test <- jernbanedata_corona %>%
  filter_index("2025 Q1" ~ .)
```

## Benchmark (SNAIVE)

```{r}
#| label: benchmark
#| echo: true
#| eval: true
jernbanestretch <- jernbanedata %>%
  stretch_tsibble(.init = 32, .step = 1)

jernbanestretch_corona <- jernbanedata_corona %>%
  stretch_tsibble(.init = 32, .step = 1)

jernbanestretch %>%
  model(SNAIVE(log(x1000_passagerer))) %>%
  forecast(h = 4) %>%
  accuracy(jernbanedata)

jernbanestretch_corona %>%
  model(SNAIVE(log(x1000_passagerer))) %>%
  forecast(h = 4) %>%
  accuracy(jernbanedata_corona)
```

## ETS-modeller

```{r}
#| label: ets-fit
#| echo: true
#| eval: true
fit_ets <- jernbane_train %>%
  model(
    Auto   = ETS(log(x1000_passagerer)),
    AAA    = ETS(log(x1000_passagerer) ~ error("A") + trend("A")  + season("A")),
    AAdA   = ETS(log(x1000_passagerer) ~ error("A") + trend("Ad") + season("A")),
    MAM    = ETS(log(x1000_passagerer) ~ error("M") + trend("A")  + season("M"))
  )

fit_ets_corona <- jernbane_corona_train %>%
  model(
    Auto   = ETS(log(x1000_passagerer)),
    AAA    = ETS(log(x1000_passagerer) ~ error("A") + trend("A")  + season("A")),
    AAdA   = ETS(log(x1000_passagerer) ~ error("A") + trend("Ad") + season("A")),
    MAM    = ETS(log(x1000_passagerer) ~ error("M") + trend("A")  + season("M"))
  )
```

```{r}
#| label: tbl-ets-inkl
#| echo: true
#| eval: true
#| tbl-cap: "ETS-modelsammenligning inkl. corona (AICc)"
glance(fit_ets) %>%
  arrange(AICc) %>%
  kbl(caption = "ETS-modelsammenligning inkl. corona (AICc)", digits = 2,
      booktabs = TRUE)
```

```{r}
#| label: tbl-ets-uden
#| echo: true
#| eval: true
#| tbl-cap: "ETS-modelsammenligning uden corona (AICc)"
glance(fit_ets_corona) %>%
  arrange(AICc) %>%
  kbl(caption = "ETS-modelsammenligning uden corona (AICc)", digits = 2,
      booktabs = TRUE)
```

### Residualanalyse – ETS

Auto ETS opnår laveste AICc for begge serier i begge datasæt. Inkl. corona 112,1
(international) og 56,1 (Storebælt), med de manuelle varianter liggende 5-14 
enheder højere, og uden corona -105,1 og -155,9, markant lavere. Dette afspejler
reduceret modelusikkerhed. AICc værdier er kun sammenlignelige for samme datasæt


```{r}
#| label: fig-ets-res-int-inkl
#| echo: true
#| eval: true
#| fig-cap: "Residualer – Auto ETS – International (inkl. corona)"
fit_ets %>%
  filter(key == "International trafik i alt") %>%
  select(Auto) %>%
  gg_tsresiduals(lag_max = 16)
```

```{r}
#| label: fig-ets-res-osb-inkl
#| echo: true
#| eval: true
#| fig-cap: "Residualer – Auto ETS – Over Storebælt (inkl. corona)"
fit_ets %>%
  filter(key == "Over Storebælt") %>%
  select(Auto) %>%
  gg_tsresiduals(lag_max = 16)
```

```{r}
#| label: fig-ets-res-int-uden
#| echo: true
#| eval: true
#| fig-cap: "Residualer – Auto ETS – International (uden corona)"
fit_ets_corona %>%
  filter(key == "International trafik i alt") %>%
  select(Auto) %>%
  gg_tsresiduals(lag_max = 16)
```

```{r}
#| label: fig-ets-res-osb-uden
#| echo: true
#| eval: true
#| fig-cap: "Residualer – Auto ETS – Over Storebælt (uden corona)"
fit_ets_corona %>%
  filter(key == "Over Storebælt") %>%
  select(Auto) %>%
  gg_tsresiduals(lag_max = 16)
```

```{r}
#| label: ljung-ets
#| echo: true
#| eval: true
# Ljung-Box – inkl. corona
augment(fit_ets) %>%
  filter(.model == "Auto", key == "International trafik i alt") %>%
  features(.innov, ljung_box, lag = 8, dof = 0)

augment(fit_ets) %>%
  filter(.model == "Auto", key == "Over Storebælt") %>%
  features(.innov, ljung_box, lag = 8, dof = 0)

# Ljung-Box – uden corona
augment(fit_ets_corona) %>%
  filter(.model == "Auto", key == "International trafik i alt") %>%
  features(.innov, ljung_box, lag = 8, dof = 0)

augment(fit_ets_corona) %>%
  filter(.model == "Auto", key == "Over Storebælt") %>%
  features(.innov, ljung_box, lag = 8, dof = 0) # Altid .innov for at tjekke
```
Ljung-Box testen afslører en svaghed i auto ETS. inkl. corona forkastes H0
for begge serier (international: lb = 17,2, p=0,028) hvilket indikerer 
ukorrelerede residualer og ej komplet modellering af coronadynamikken. 
Uden corona forbedres billedet.Storebælt passerer testen, (lb=9,3 & p=0,315),
mens international trafik fortsat fejler (lb=23,0 & p=0,003).
Dette er sandsynligvis grundet kompleks dynamik i international rejseadfærd ud
over coronaforstyrrelsen.


## ARIMA-modeller

```{r}
#| label: arima-fit
#| echo: true
#| eval: true
fit_arima <- jernbane_train %>%
  model(
    Auto = ARIMA(log(x1000_passagerer)),
    # Klassisk "airline model" – MA(1) ordinær + sæsonel
    M1   = ARIMA(log(x1000_passagerer) ~ 0 + pdq(0,1,1) + PDQ(0,1,1)),
    # AR(1) ordinær + sæsonel AR(1)
    M2   = ARIMA(log(x1000_passagerer) ~ 0 + pdq(1,1,0) + PDQ(1,1,0)),
    # Blandet ARMA + sæsonel MA(1)
    M3   = ARIMA(log(x1000_passagerer) ~ 0 + pdq(1,1,1) + PDQ(0,1,1)),
    # AR(2) + sæsonel MA(1)
    M4   = ARIMA(log(x1000_passagerer) ~ 0 + pdq(2,1,0) + PDQ(0,1,1))
  )

fit_arima_corona <- jernbane_corona_train %>%
  model(
    Auto = ARIMA(log(x1000_passagerer)),
    M1   = ARIMA(log(x1000_passagerer) ~ 0 + pdq(0,1,1) + PDQ(0,1,1)),
    M2   = ARIMA(log(x1000_passagerer) ~ 0 + pdq(1,1,0) + PDQ(1,1,0)),
    M3   = ARIMA(log(x1000_passagerer) ~ 0 + pdq(1,1,1) + PDQ(0,1,1)),
    M4   = ARIMA(log(x1000_passagerer) ~ 0 + pdq(2,1,0) + PDQ(0,1,1))
  )
```

```{r}
#| label: arima-dof
#| echo: true
#| eval: true
dof_int <- fit_arima %>%
  filter(key == "International trafik i alt") %>%
  select(Auto) %>%
  coefficients() %>%
  nrow()

dof_osb <- fit_arima %>%
  filter(key == "Over Storebælt") %>%
  select(Auto) %>%
  coefficients() %>%
  nrow()

dof_corona_int <- fit_arima_corona %>%
  filter(key == "International trafik i alt") %>%
  select(Auto) %>%
  coefficients() %>%
  nrow()

dof_corona_osb <- fit_arima_corona %>%
  filter(key == "Over Storebælt") %>%
  select(Auto) %>%
  coefficients() %>%
  nrow()

cat("International inkl. corona: dof =", dof_int, "\n")
cat("Over Storebælt inkl. corona: dof =", dof_osb, "\n")
cat("International uden corona: dof =", dof_corona_int, "\n")
cat("Over Storebælt uden corona: dof =", dof_corona_osb, "\n")
```

```{r}
#| label: tbl-arima-inkl
#| echo: true
#| eval: true
#| tbl-cap: "ARIMA-modelsammenligning inkl. corona (AICc)"
glance(fit_arima) %>%
  select(key, .model, sigma2, log_lik, AIC, AICc, BIC) %>%
  arrange(key, AICc) %>%
  kbl(caption = "ARIMA-modelsammenligning inkl. corona (AICc)", digits = 2,
      booktabs = TRUE)
```

```{r}
#| label: tbl-arima-uden
#| echo: true
#| eval: true
#| tbl-cap: "ARIMA-modelsammenligning uden corona (AICc)"
glance(fit_arima_corona) %>%
  select(key, .model, sigma2, log_lik, AIC, AICc, BIC) %>%
  arrange(key, AICc) %>%
  kbl(caption = "ARIMA-modelsammenligning uden corona (AICc)", digits = 2,
      booktabs = TRUE)
```

Inkl. corona vælger auto ARIMA: ARIMA(1,0,0)(1,0,0)[4] for international trafik
(AICc = 5,41), og ARIMA(1,0,0)(0,0,1)[4] for storebælt (AICc = -59,8). Begge
stationære (d=D=0), som er konsistent med stationaritetstestene.
For international trafik indikerer φ₁=0,734 (autoregressiv koeffecient) stærk 
AR persistens & Φ₁ = 0,299 moderat sæsonel persistens.
For storebælt estimeres φ₁=0,518 & Θ₁ = 0,306. Auto udkonkurrer alle de manuelle
kandidater på inkl. coronadata. airline-modellen M1 = ARIMA(0,1,1)(0,1,1)[4] 
scorer AICc = 6,33 — marginalt over Auto men er analytisk velbegrundet.
Uden corona vælger auto ARIMA: ARIMA(0,0,1)(0,1,0)[4] med drift (international)
og ARIMA(1,0,0)(0,1,2)[4] (Storebælt). Begge med D=1, konsistent med en 
tydeligere sæsontrend. 

### Residualanalyse – ARIMA

```{r}
#| label: fig-arima-res-int-inkl
#| echo: true
#| eval: true
#| fig-cap: "Residualer – Auto ARIMA – International (inkl. corona)"
fit_arima %>%
  filter(key == "International trafik i alt") %>%
  select(Auto) %>%
  gg_tsresiduals(lag_max = 16) +
  labs(title = "Residualer – Auto ARIMA – International (inkl. corona)")
```

```{r}
#| label: fig-arima-res-osb-inkl
#| echo: true
#| eval: true
#| fig-cap: "Residualer – Auto ARIMA – Over Storebælt (inkl. corona)"
fit_arima %>%
  filter(key == "Over Storebælt") %>%
  select(Auto) %>%
  gg_tsresiduals(lag_max = 16) +
  labs(title = "Residualer – Auto ARIMA – Over Storebælt (inkl. corona)")
```

```{r}
#| label: fig-arima-res-int-uden
#| echo: true
#| eval: true
#| fig-cap: "Residualer – Auto ARIMA – International (uden corona)"
fit_arima_corona %>%
  filter(key == "International trafik i alt") %>%
  select(Auto) %>%
  gg_tsresiduals(lag_max = 16) +
  labs(title = "Residualer – Auto ARIMA – International (uden corona)")
```

```{r}
#| label: fig-arima-res-osb-uden
#| echo: true
#| eval: true
#| fig-cap: "Residualer – Auto ARIMA – Over Storebælt (uden corona)"
fit_arima_corona %>%
  filter(key == "Over Storebælt") %>%
  select(Auto) %>%
  gg_tsresiduals(lag_max = 16) +
  labs(title = "Residualer – Auto ARIMA – Over Storebælt (uden corona)")
```

```{r}
#| label: ljung-arima
#| echo: true
#| eval: true
# Ljung-Box – inkl. corona
augment(fit_arima) %>%
  filter(.model == "Auto", key == "International trafik i alt") %>%
  features(.innov, ljung_box, lag = 8, dof = dof_int)

augment(fit_arima) %>%
  filter(.model == "Auto", key == "Over Storebælt") %>%
  features(.innov, ljung_box, lag = 8, dof = dof_osb)

# Ljung-Box – uden corona
augment(fit_arima_corona) %>%
  filter(.model == "Auto", key == "International trafik i alt") %>%
  features(.innov, ljung_box, lag = 8, dof = dof_corona_int)

augment(fit_arima_corona) %>%
  filter(.model == "Auto", key == "Over Storebælt") %>%
  features(.innov, ljung_box, lag = 8, dof = dof_corona_osb)
```

ARIMA residualerne er delvist bedre end ETS. For storebælt er residualerne 
marginalt ikke signifikante inkl. corona (lb=11,0 & p=0,052) og klart 
white noise uden corona (lb=5,1 & p=0,401). For international trafik forkastes
H0, i begge datasæt (p = 0,027 inkl.; p = 0,009 ekskl. corona), da det er 
identisk med ETS resultatet. Dette indikerer en dynamik som ikke indfanges af 
hverken ETS eller ARIMA. sandsynligvis relateret til coronaforløbet og
efterfølgende genopretningsdynamikker. Forecasts for international trafik bør
derfor tolkes med ekstra forsigtighed og brede prædiktionsintervaller.

### Optimal ARIMA-søgning

```{r}
#| label: arima-optimal-fit
#| echo: true
#| eval: true
fit_arima_optimal <- jernbane_train %>%
  model(
    Auto = ARIMA(log(x1000_passagerer)),
    Optimal = ARIMA(
      log(x1000_passagerer),
      stepwise         = FALSE,
      approximation    = FALSE,
      order_constraint = p + q + P + Q <= 9 & (constant + d + D <= 2)
    )
  )

fit_arima_optimal_corona <- jernbane_corona_train %>%
  model(
    Auto = ARIMA(log(x1000_passagerer)),
    Optimal = ARIMA(
      log(x1000_passagerer),
      stepwise         = FALSE,
      approximation    = FALSE,
      order_constraint = p + q + P + Q <= 9 & (constant + d + D <= 2)
    )
  )
```

```{r}
#| label: tbl-arima-optimal-inkl
#| echo: true
#| eval: true
#| tbl-cap: "Optimal ARIMA vs. Auto – inkl. corona (AICc)"
glance(fit_arima_optimal) %>%
  arrange(key, AICc) %>%
  kbl(caption = "Optimal ARIMA vs. Auto – inkl. corona (AICc)", digits = 2,
      booktabs = TRUE)
```

```{r}
#| label: tbl-arima-optimal-uden
#| echo: true
#| eval: true
#| tbl-cap: "Optimal ARIMA vs. Auto – uden corona (AICc)"
glance(fit_arima_optimal_corona) %>%
  arrange(key, AICc) %>%
  kbl(caption = "Optimal ARIMA vs. Auto – uden corona (AICc)", digits = 2,
      booktabs = TRUE)
```

Den exhaustive søgning forbedrer AICc i alle tilfælde.
Inkl. Corona: International trafik fra 5,41 til -4,75 (-10,2 enheder) & 
Storebælt fra -59,8 til -75,1 (-15,3 enheder). 
Uden Corona er forbedringen for international trafik mere beskeden (-207,5 til 
-216,5), mens storebælt er nærmest identisk (ca -262,7), hvilket indikerer at
auto allerede finder det globale optimum.
Resultaterne bekræfter at stepwise søgning ikke altid er tilstrækkeligt på
komplekse datasæt med corona forstyrrelser.

# Modelsammenligning

```{r}
#| label: resultat
#| echo: true
#| eval: true
resultat <- bind_rows(
  fit_arima        %>% accuracy() %>% mutate(data = "Inkl. corona", familie = "ARIMA"),
  fit_ets          %>% accuracy() %>% mutate(data = "Inkl. corona", familie = "ETS"),
  fit_arima_corona %>% accuracy() %>% mutate(data = "Uden corona",  familie = "ARIMA"),
  fit_ets_corona   %>% accuracy() %>% mutate(data = "Uden corona",  familie = "ETS"),
  fit_arima        %>% forecast(h = 4) %>% accuracy(jernbane_test)       %>% mutate(data = "Inkl. corona", familie = "ARIMA"),
  fit_ets          %>% forecast(h = 4) %>% accuracy(jernbane_test)       %>% mutate(data = "Inkl. corona", familie = "ETS"),
  fit_arima_corona %>% forecast(h = 4) %>% accuracy(jernbane_corona_test) %>% mutate(data = "Uden corona",  familie = "ARIMA"),
  fit_ets_corona   %>% forecast(h = 4) %>% accuracy(jernbane_corona_test) %>% mutate(data = "Uden corona",  familie = "ETS")
)

cols <- c("familie", ".model", "key", ".type", "RMSE", "MAE", "MAPE", "MASE")
```

Tabellerne A-H viser fejlmål opdelt på modeltype, datasæt og split, 
hvor en MASE under 1 indikerer, at modellen overgår SNAIVE-benchmarken 
og dermed er brugbar.

```{r}
#| label: tbl-A
#| echo: true
#| eval: true
#| tbl-cap: "Tabel A: ARIMA inkl. corona – træning"
resultat %>%
  filter(data == "Inkl. corona", familie == "ARIMA", .type == "Training") %>%
  select(all_of(cols)) %>%
  arrange(key, RMSE) %>%
  kbl(caption = "Tabel A: ARIMA inkl. corona – træning", digits = 2,
      booktabs = TRUE)
```

```{r}
#| label: tbl-B
#| echo: true
#| eval: true
#| tbl-cap: "Tabel B: ARIMA inkl. corona – test"
resultat %>%
  filter(data == "Inkl. corona", familie == "ARIMA", .type == "Test") %>%
  select(all_of(cols)) %>%
  arrange(key, RMSE) %>%
  kbl(caption = "Tabel B: ARIMA inkl. corona – test", digits = 2,
      booktabs = TRUE)
```

```{r}
#| label: tbl-C
#| echo: true
#| eval: true
#| tbl-cap: "Tabel C: ETS inkl. corona – træning"
resultat %>%
  filter(data == "Inkl. corona", familie == "ETS", .type == "Training") %>%
  select(all_of(cols)) %>%
  arrange(key, RMSE) %>%
  kbl(caption = "Tabel C: ETS inkl. corona – træning", digits = 2,
      booktabs = TRUE)
```

```{r}
#| label: tbl-D
#| echo: true
#| eval: true
#| tbl-cap: "Tabel D: ETS inkl. corona – test"
resultat %>%
  filter(data == "Inkl. corona", familie == "ETS", .type == "Test") %>%
  select(all_of(cols)) %>%
  arrange(key, RMSE) %>%
  kbl(caption = "Tabel D: ETS inkl. corona – test", digits = 2,
      booktabs = TRUE)
```

```{r}
#| label: tbl-E
#| echo: true
#| eval: true
#| tbl-cap: "Tabel E: ARIMA uden corona – træning"
resultat %>%
  filter(data == "Uden corona", familie == "ARIMA", .type == "Training") %>%
  select(all_of(cols)) %>%
  arrange(key, RMSE) %>%
  kbl(caption = "Tabel E: ARIMA uden corona – træning", digits = 2,
      booktabs = TRUE)
```

```{r}
#| label: tbl-F
#| echo: true
#| eval: true
#| tbl-cap: "Tabel F: ARIMA uden corona – test"
resultat %>%
  filter(data == "Uden corona", familie == "ARIMA", .type == "Test") %>%
  select(all_of(cols)) %>%
  arrange(key, RMSE) %>%
  kbl(caption = "Tabel F: ARIMA uden corona – test", digits = 2,
      booktabs = TRUE)
```

```{r}
#| label: tbl-G
#| echo: true
#| eval: true
#| tbl-cap: "Tabel G: ETS uden corona – træning"
resultat %>%
  filter(data == "Uden corona", familie == "ETS", .type == "Training") %>%
  select(all_of(cols)) %>%
  arrange(key, RMSE) %>%
  kbl(caption = "Tabel G: ETS uden corona – træning", digits = 2,
      booktabs = TRUE)
```

```{r}
#| label: tbl-H
#| echo: true
#| eval: true
#| tbl-cap: "Tabel H: ETS uden corona – test"
resultat %>%
  filter(data == "Uden corona", familie == "ETS", .type == "Test") %>%
  select(all_of(cols)) %>%
  arrange(key, RMSE) %>%
  kbl(caption = "Tabel H: ETS uden corona – test", digits = 2,
      booktabs = TRUE)
```

```{r}
#| label: tbl-opsummering
#| echo: true
#| eval: true
#| tbl-cap: "Opsummering: Bedste og dårligste model per gruppe"
opsummering <- resultat %>%
  group_by(data, familie, .type, key) %>%
  summarise(
    Bedst_model    = .model[which.min(RMSE)],
    Bedst_RMSE     = min(RMSE),
    Bedst_MAPE     = MAPE[which.min(RMSE)],
    Dårligst_model = .model[which.max(RMSE)],
    Dårligst_RMSE  = max(RMSE),
    Dårligst_MAPE  = MAPE[which.max(RMSE)],
    .groups = "drop"
  ) %>%
  arrange(data, familie, .type, key)

opsummering %>%
  kbl(caption = "Opsummering: Bedste og dårligste model per gruppe", digits = 2,
      booktabs = TRUE)
```

## Time series cross validation

```{r}
#| label: tscv
#| echo: true
#| eval: true
# Time series cross validation med corona
resultat_tscv <- jernbanestretch %>%
  model(
    ARIMA  = ARIMA(log(x1000_passagerer)),
    ETS    = ETS(log(x1000_passagerer)),
    SNAIVE = SNAIVE(log(x1000_passagerer))
  ) %>%
  forecast(h = 4) %>%
  accuracy(jernbanedata) %>%
  mutate(data = "Inkl. corona")

# Time series cross validation uden corona
resultat_tscv_corona <- jernbanestretch_corona %>%
  model(
    ARIMA  = ARIMA(log(x1000_passagerer)),
    ETS    = ETS(log(x1000_passagerer)),
    SNAIVE = SNAIVE(log(x1000_passagerer))
  ) %>%
  forecast(h = 4) %>%
  accuracy(jernbanedata_corona) %>%
  mutate(data = "Uden corona")
```

```{r}
#| label: tbl-tscv
#| echo: true
#| eval: true
#| tbl-cap: "TSCV-modelsammenligning inkl. og uden corona"
bind_rows(resultat_tscv, resultat_tscv_corona) %>%
  select(data, .model, key, RMSE, MAE, MAPE, MASE) %>%
  arrange(data, key, RMSE) %>%
  kbl(caption = "TSCV-modelsammenligning inkl. og uden corona", digits = 2,
      booktabs = TRUE)
```

TSCV er den metodisk mest robuste evaluering. En central begrænsning er at ingen
model opnår MASE < 1 på nogen kombination, Det er altså ikke alle modeller der 
slår SNAIVE benchmark modellen.
Inkl. corona dominerer COVID kvartalerne fejlestimaterne:
RMSE på 762–934 (international) og 362–409 (Storebælt), MASE på 1,04–1,55.
Uden corona er fejlene markant lavere, og MASE tættest på 1. ARIMA og SNAIVE er
næsten identiske for international trafik (MASE=1,01) mens ETS marginalt er
bedst for storebælt (RMSE = 120, MASE = 1,14). At MASE fortsat overstiger 1
skyldes sandsynligvis, at det stærke og konsistente sæsonmønster netop 
favoriserer SNAIVE.
Corona perioden forringer evalueringsgrundlaget inkl. corona kraftigt, det 
interpolerede datasæt giver et mere retvisende billede af modellernes relative
præstation.

```{r}
#| label: actuals
#| echo: true
#| eval: true
# Med corona
actuals <- jernbanedata %>%
  as_tibble() %>%
  select(kvartal, key, actual = x1000_passagerer)

# Uden corona
actuals_corona <- jernbanedata_corona %>%
  as_tibble() %>%
  select(kvartal, key, actual = x1000_passagerer)
```

```{r}
#| label: fig-rmse-horisont-inkl
#| echo: true
#| eval: true
#| fig-cap: "RMSE per forecast-horisont (h=1–4) – inkl. corona"
jernbanestretch %>%
  model(
    ARIMA  = ARIMA(log(x1000_passagerer)),
    ETS    = ETS(log(x1000_passagerer)),
    SNAIVE = SNAIVE(log(x1000_passagerer))
  ) %>%
  forecast(h = 4) %>%
  as_tibble() %>%
  group_by(.id, key, .model) %>%
  mutate(h = row_number()) %>%
  ungroup() %>%
  left_join(actuals, by = c("kvartal", "key")) %>%
  group_by(.model, key, h) %>%
  summarise(RMSE = sqrt(mean((.mean - actual)^2, na.rm = TRUE)),
            .groups = "drop") %>%
  ggplot(aes(x = h, y = RMSE, colour = .model)) +
  geom_line() +
  geom_point() +
  facet_wrap(~ key, scales = "free_y") +
  scale_x_continuous(breaks = 1:4, labels = c("Q+1", "Q+2", "Q+3", "Q+4")) +
  labs(title = "RMSE per forecast-horisont (h=1–4)",
       x = "Horisont", y = "RMSE", colour = "Model") +
  theme_minimal()
```

```{r}
#| label: fig-rmse-horisont-uden
#| echo: true
#| eval: true
#| fig-cap: "RMSE per forecast-horisont (h=1–4) – uden corona"
jernbanestretch_corona %>%
  model(
    ARIMA  = ARIMA(log(x1000_passagerer)),
    ETS    = ETS(log(x1000_passagerer)),
    SNAIVE = SNAIVE(log(x1000_passagerer))
  ) %>%
  forecast(h = 4) %>%
  as_tibble() %>%
  group_by(.id, key, .model) %>%
  mutate(h = row_number()) %>%
  ungroup() %>%
  left_join(actuals_corona, by = c("kvartal", "key")) %>%
  group_by(.model, key, h) %>%
  summarise(RMSE = sqrt(mean((.mean - actual)^2, na.rm = TRUE)), .groups = "drop") %>%
  ggplot(aes(x = h, y = RMSE, colour = .model)) +
  geom_line() + geom_point() +
  facet_wrap(~ key, scales = "free_y") +
  scale_x_continuous(breaks = 1:4, labels = c("Q+1", "Q+2", "Q+3", "Q+4")) +
  labs(title = "RMSE per forecast-horisont – uden corona",
       x = "Horisont", y = "RMSE", colour = "Model") +
  theme_minimal()
```

# Forecasting og prædiktion

```{r}
#| label: tbl-pred-inkl
#| echo: true
#| eval: true
#| tbl-cap: "Forecast og prædiktionsintervaller inkl. corona (80% og 95%)"
jernbanedata %>%
  model(
    ARIMA = ARIMA(log(x1000_passagerer)),
    ETS   = ETS(log(x1000_passagerer))
  ) %>%
  forecast(h = 4) %>%
  hilo(level = c(80, 95)) %>%
  unpack_hilo(c("80%", "95%")) %>%
  select(key, .model, kvartal, .mean,
         `80%_lower`, `80%_upper`,
         `95%_lower`, `95%_upper`) %>%
  kbl(caption = "Forecast og prædiktionsintervaller inkl. corona (80% og 95%)",
      digits = 1, booktabs = TRUE)
```

```{r}
#| label: tbl-pred-uden
#| echo: true
#| eval: true
#| tbl-cap: "Forecast og prædiktionsintervaller uden corona (80% og 95%)"
jernbanedata_corona %>%
  model(
    ARIMA = ARIMA(log(x1000_passagerer)),
    ETS   = ETS(log(x1000_passagerer))
  ) %>%
  forecast(h = 4) %>%
  hilo(level = c(80, 95)) %>%
  unpack_hilo(c("80%", "95%")) %>%
  select(key, .model, kvartal, .mean,
         `80%_lower`, `80%_upper`,
         `95%_lower`, `95%_upper`) %>%
  kbl(caption = "Forecast og prædiktionsintervaller uden corona (80% og 95%)",
      digits = 1, booktabs = TRUE)
```

```{r}
#| label: fig-forecast
#| echo: true
#| eval: true
#| fig-cap: "Forecast med prædiktionsintervaller (80% og 95%)"
jernbanedata %>%
  model(
    ARIMA = ARIMA(log(x1000_passagerer)),
    ETS   = ETS(log(x1000_passagerer))
  ) |>
  forecast(h = 4) %>%
  autoplot(jernbanedata %>% filter_index("2020 Q1" ~ .),
           level = c(80, 95)) +
  facet_wrap(~ key, scales = "free_y") +
  labs(title = "Forecast med prædiktionsintervaller (80% og 95%)",
       y = "1.000 passagerer", x = NULL) +
  theme_minimal()
```

Forecasts er baseret på modeller estimeret på det fulde datasæt (2006Q1-2026Q1)
med en horisont på fire kvartaler til 2027Q1. Log transformationen medfører
assymetriske prædiktionsintervaller på originalskalaen (log normal fordeling)
hvor opadrettede intervaller er bredere end nedadrettede. Intervallerne udvides
med horisonten i takt med akkummuleret usikkerhed.

ARIMA & ETS er enige om retningen for begge serier, fortsat positiv vækst for 
international trafik i forlængelse af genopretningstrenden fra 2022 og mere
stabil, moderat vækst for storeblælt konsistent med lavere trendstyrke.
For international trafik er 80% & 95% prædiktionsintervallerne brede, konsistent
med den højere modelusikkerhed afspejlet i ljung-box resultaterne.

# Sammenfatning og konklusion

```{r}
#| label: stl-features-samlet
#| echo: true
#| eval: true
stl_features <- bind_rows(
  jernbanedata        %>% features(x1000_passagerer, feat_stl) %>% mutate(data = "Inkl. corona"),
  jernbanedata_corona %>% features(x1000_passagerer, feat_stl) %>% mutate(data = "Uden corona")
) %>%
  select(key, data, trend_strength, seasonal_strength_year)
```


```{r}
#| label: bedste-model
#| echo: true
#| eval: true
bedste <- resultat %>%
  filter(.type == "Test") %>%
  group_by(data, key) %>%
  slice_min(RMSE, n = 1) %>%
  select(key, data, Bedste_model = .model, MASE, RMSE)
```

```{r}
#| label: tbl-sammenfatning
#| echo: true
#| eval: true
#| tbl-cap: "Sammenfatningsoversigt: Nøgletal per serie og datasæt"
sammenfatning <- stl_features %>%
  left_join(bedste, by = c("key", "data")) %>%
  mutate(
    COVID_impact = case_when(
      data == "Inkl. corona" ~ "Ja – ubehandlet",
      data == "Uden corona"  ~ "Interpoleret"
    )
  ) %>%
  select(
    Serie        = key,
    Datasæt      = data,
    Trend        = trend_strength,
    Sæson        = seasonal_strength_year,
    COVID        = COVID_impact,
    Bedste_model,
    RMSE
  ) %>%
  arrange(Serie, Datasæt)

sammenfatning %>%
  kbl(caption = "Sammenfatningsoversigt: Nøgletal per serie og datasæt",
      digits = 3, booktabs = TRUE)
```

Seriekarakteristika:
Begge serier har stærke trendkomponenter (0,87-0,97). 
International trafik har den stærkeste sæsonstruktur (0,86 uden corona).
Storebælt er mere afdæmpet sæsonstruktur (0,80) som forstyrres uforholdsmæssigt
af corona. Guerrero analysen (lambda = 0 på coronafri data) understøtter log
transformation gennemgående.

Stationaritet:
Coronaperioden svækker stationaritetsvurderingen. KPSS afviser ikke 
stationaritet inkl. corona. og auto ARIMA vælger d=D=0. Det interpolerede
datasæt giver et mere korrekt grundlag, hvor D=1 vælges konsistent med den 
underliggende sæsontrend.

Modelpræstation:
ETS opnår den laveste AICc & TSCV RMSE for international trafik inkl. corona
(762) mod ARIMA (845). For storebælt uden corona (RMSE=120, MASE=1,14).
Den exhaustive ARIMA søgning forbedrer AICc betydeligt, særligt for 
international trafik inkl. corona (5,4 til -4,8)

Residualanalyse:
International trafik udviser vedvarende autokorrelerede residualer i begge 
modelklasser, og datasæt (Ljung-Box p < 0,05), hvilket antyder en dynamik uden
for ARIMA/ETS rammens rækkevidde. Storebælt uden corona er den eneste 
kombination, hvor begge modeltypers residualtests består testen.

Benchmark og begrænsninger:
Ingen af modellerne opnår MASE < 1 i TSCV, ingen slår SNAIVE.
Inkl corona skyldes dette corona kvartaler som historiske mønstre ikke kan 
forudsige. Uden corona er MASE tæt på, men over 1. Corona interpolationen er 
analysens primære metodologiske forbehold, da interpolerede observationer er 
et skøn, og resultater på det rensede datasæt skal tolkes derefter.